臺灣高等法院高雄分院刑事判決　　　　 94年度上易字第303號
上　訴　人
即　被　告　甲○○
上列上訴人因被告詐欺案件，不服臺灣高雄地方法院94年度易字
第219 號中華民國94年4 月12日第一審判決（起訴案號：臺灣高
雄地方法院檢察署93年度偵字第267 號），提起上訴，本院判決
如下：
    主  文
原判決撤銷。
甲○○連續意圖為自己不法之所有，以詐術使人將本人之物交付
，處有期徒刑壹年。
    事  實
一、甲○○先後於民國（下同）89年7 月及90年3 月間，在原任
    職之高雄市苓雅區○○○路2 號7 樓之辦公處所，召集附表
    所示2 組互助會，每組互助會之會金均為新臺幣（下同）2
    萬元，附表編號1 所召募之互助會共有會員39名（不包括會
    首），標會日期為每月10日；編號2 所示互助會共有31名會
    員，標會日期為每月15日，嗣因會員認為不方便，自第4 次
    標會起改於每月25日標會，2 組互助會之標會方式均採外標
    制，即未得標之活會會員按月繳納會金2 萬元；死會會員則
    按月繳交會金2 萬元及得標當時之標息，標會方式係各活會
    會員於開標日前，以電話向甲○○表示欲標取互助會之利息
    ，開標日屆至時，由標息最高者得標，再由甲○○以電話通
    知各會員當期之得標者其標息，俟所有會員交付當期應繳之
    會款予甲○○後，再轉交給該得標者。嗣於互助會單發出後
    ，劉卜升、段安盛、陳淑卿表示不願參加互助會，詎甲○○
    因投資股市失利，配偶許明墉復罹患胃癌，經濟狀況不佳，
    竟基於意圖為自己不法所有之概括犯意，利用開標過程均係
    以電話聯繫及各會員間互不熟識之機會，連續於附表所示之
    開標日期，在上址辦公處所，以電話向各活會會員誆稱係劉
    卜升、段安盛或如附表所示活會員李秀慧等人標得會款云云
    ，向被冒標之會員收取會款時，則謊稱他人得標云云，致不
    知情之活會會員均陷於錯誤而如數交付各期會款，總計甲○
    ○以劉卜升、段安盛及冒用他人名義標會之方式詐得會款共
    計466 萬元（詐騙金額詳如附表所載）。嗣上開2 組合會分
    別自92年5 月26日及同年4 月25日起止會，各活會會員始知
    受騙。
二、案經丁○○、乙○○、丙○○等訴由臺灣高雄地方法院檢察
    署檢察官偵查起訴。
    理  由
一、訊據上訴人即被告甲○○（下稱被告）固坦承有冒用附表所
    示部分會員名義標得會款之情事，惟辯稱：劉卜升、段安盛
    、陳淑卿原本均同意參加互助會，事後因故退出，故將劉卜
    升、段安盛之互助會攬下後自行標取會款，陳淑卿部分則由
    陳昭光承接，其並無詐欺之情事云云。
二、經查：
  (一)被告確有召募附表所示之之互助會之事實，迭據被告坦承在
    卷，並有互助會單影本在卷可憑（見原審93年度簡字第1861
    號卷第59、60頁）。
  (二)附表所示編號1 之會員名單所載，該互助會之會員連同會首
    共計40人。證人丙○○於本院審理時證稱：89年7 月之互助
    會係於92年5 月26日通知止會，被冒標者之會員有陳英瑛、
    吳彩鳳、徐惠淑、李秀惠及伊本人共5 人等語（見本院上易
    卷第55頁）。被告於警訊中亦供稱：我第一會是冒陳英瑛、
    吳彩鳳、徐惠淑、丙○○、李秀慧等語（見警卷第2 頁）。
    再者，被告於本院行準備程序時已同意將其曾以劉卜升、段
    安盛之名義標會之事實列為不爭執之事項（見本院上易卷第
    24頁），被告本院審理時亦供稱：事後劉卜升、段安盛表示
    不願參加，惟因會單已發出去，沒辦法更改等語（見本院上
    易卷第58頁）。劉卜升、段安盛既已表示不願意參加，則縱
    令由被告攬下，被告亦不得以渠等名義標取會款，更何況被
    告於警訊中已明確供稱：係冒劉卜升、段安盛、陳淑卿充當
    人頭等語（見警卷第1 頁背面）。乃竟未得渠等同意，仍以
    渠等名義標取會款，並使其他活會會員陷於錯誤而交付會款
    ，自難謂非詐欺取財。證人丙○○於警訊中證稱被告冒用劉
    卜升、段安盛標取會款等語，即非無據，被告此部分所辯委
    無可採，被告附表編號一所示詐欺取財之犯行洵堪認定。證
    人丙○○於警訊中之供述雖係審判外之陳述，惟被告於本院
    行準備程序時已同意其陳述得為證據，本院審酌被告上開陳
    述核與丙○○所證大致相符，認為適當，依刑事訴訟法第19
    5 之5 第1 項之規定，自得採為認定事實之證據，附此敘明
    。
  (三)附表所示編號2 之會員名單所載，該會會員連同會首之總人
    數共計31人。證人乙○○於本院審理時證稱：92年4 月25日
    沒有標會，被冒標者有陳文德、莊春蘭（2 會）、陳麗娟、
    葉月寶、詹龍雄、呂福信共7 會，吳彩鳳、陳淑金、丁○○
    、乙○○、陳英瑛沒有被冒標等語（見本院上易卷第51頁以
    下）。核與被告所提出之冒標清單上所記載之被冒標會員相
    符（見發查卷第15頁）。被告於本院審理時供稱：僅冒用陳
    淑金、陳英瑛、陳文德、詹龍雄、呂福信、葉月寶之名義標
    取會款等語，核與上開清單所載不符，自應以清單所載為準
    。再者，被告於本院行準備程序時亦同意將其曾以陳淑卿、
    段安盛之名義標取會款，而事後陳淑卿、段安盛已表示要退
    出，此經被告於警訊中供述在卷（見警卷第1 頁背面）。依
    上揭說明，被告自不得再以渠等名義標取會款，乃竟仍以渠
    等名義標取會款，致使其他活會會員陷於錯誤而交付會款，
    自仍應負詐欺之罪責。
  (四)依證人丙○○、丁○○及乙○○提出之會單上之記載，李秀
    慧、陳英瑛、吳彩鳳及丙○○分別於91年4 月、91年11月、
    92年1 月、92年5 月得標等語（見發查卷第10頁），則被告
    係於91年4 月10日、91年11月10日、92年1 月10日及92年5
    月10日，分別冒用李秀慧、陳英瑛、吳彩鳳、丙○○之名義
    標得會款，堪予認定。而劉卜升、段安盛部分係分別於89年
    11月10日、91年5 月10日各以4,000 元、4,200 元標取會款
    之事實，亦據被告於原審法院審理時供認在卷（見原審簡字
    第1861號卷第79）。被告供稱其已不復記憶冒用徐惠淑名義
    標會之時間，而依卷附會員名單亦未記載徐惠淑之得標時間
    ，此外，復無其他積極證據足資證明被告冒用徐惠淑名義得
    標之確切時間，自應以最有利於被告之方式認定之，亦即被
    告係於止會前除第35會冒用丙○○名義得標以外之最後1 會
    ，亦即92年4 月10日開標之第34會得標。再者，被告就以附
    表編號2 所示會員名義標會之時間供稱不復記憶，證人丁○
    ○、乙○○亦無法確定被告冒標之確切時間等語，卷附會員
    名單亦均未記載冒用上開會員名義得標之時間，自應以最有
    利被告之方式計算，即以被告係於止會前最後6 會，亦即91
    年9 月25日之第19會、91年10月25日之第20會、91年11月25
    日之第21會、91年12月25日之第22會、92年1 月25日之第23
    會及92年2 月25日之第24會得標。至附表編號2 段安盛、陳
    淑卿部分係於90年12月、91年1 月分別以3,200 元、2,800
    元標取會款之事實，亦據被告於原審法院供承在卷（見原審
    同上卷第80頁）。
  (五)證人陳昭光於本院審理時證稱：附表編號2 所示互助會，除
    歐景泉、劉富美、陳昭光、陳文德、陳英瑛、徐惠淑、吳彩
    鳳、丙○○、李秀惠係活會外，其餘均係死會等語，亦與上
    揭經被告用印清單所載不合，亦應以清單所載為準。再者，
    證人陳昭光於本院審理時證稱：其係參加被告在87年7 月所
    起之互助會等語（見本院上易字第35頁），而如前所述，被
    告事後係冒用陳淑卿之名義標取附表編號2 所示之互助會，
    因此，所證亦不足為被告有利之認定。
  (六)按合會中已得標之死會會員，依合會契約，無論由何人得標
    ，均有按期繳交會款之義務，故對已得標之死會會員並無詐
    欺可言，亦即被告所詐取者，應僅限於活會會員繳納之會款
    ，而不及於死會會員所繳納之會款。被告擔任會首1 會及事
    後陳淑卿、劉卜升、段安盛事後並未參加，實際上並未繳納
    會款，自無詐欺金額可言，而已得標之死會數不計入詐欺金
    額，已如前述，故均應先予扣除，其計算方式為〔總會數-
    得標會數（已含被告之首會1 會）- 被告虛列人頭之會員數
    〕，從而，被告事後以不同意參加互助會之劉卜升、段安盛
    、陳淑卿之名義標取會款及冒用其他活會會員名義之方式，
    向各活會會員佯稱得標，致渠等陷於錯誤而按期繳納會款，
    共計詐得466 萬元（計算方式如附表所示）。
  (七)綜上所述，被告確有於附表所示之時間，連續以虛列人頭會
    員及冒用各活會會員之名義，謊稱得標而詐取會款之犯行，
    洵堪認定。
三、核被告所為，係犯刑法第339 條第1 項之詐欺取財罪。被告
    先後多次詐欺取財之犯行，時間緊接，手法相同，觸犯構成
    要件相同之罪名，顯係基於概括犯意反覆為之，應依連續犯
    之規定，論以一罪，並加重其刑。被告各次詐欺取財之犯行
    ，均同時侵害多數活會會員之財產法益，屬一行為觸犯數罪
    名之想像競合犯，應從一重處斷。公訴人認被告共詐得1,20
    0 多萬元，惟並未臚列計算方式，亦未提出任何積極證據用
    資佐證，自難採為被告不利之認定。
四、原審認被告犯罪事證明確，據以論罪科刑，固非無見，惟就
    附表編號2 所示互助會，被告係冒用陳文德、莊春蘭（2 會
    ）、陳麗娟、葉月寶、詹龍雄、呂福信等人名義冒標7 會，
    原判決認係冒用吳彩鳳、陳淑金、丁○○、乙○○、陳英瑛
    等人名義得標，莊春蘭部分係冒標2 會，原判決認定係1 會
    ，尚有未洽。被告上訴意旨否認部分詐欺犯行暨指摘原判決
    量刑過重，雖屬無理由，惟原判決既有上開可議，自屬無可
    維持，應由本院將原判決撤銷改判。爰審酌被告冒標合會詐
    取會款，時間甚長，金額不少，嚴重侵害各被害人之權益，
    犯後坦承部分犯行，復積極與部分會員協商解決方案，僅乙
    ○○、歐景權、劉富美及丙○○等人未能成立和解，且前此
    並無任何犯前科，有臺灣高等法院被告前案紀錄表卷可稽，
    因一時經濟拮据，致罹刑典等一切情狀，仍量處如原判決所
    示如主文之刑。被告之夫已死亡，尚有90歲高齡之公婆及一
    子一女亟待服恃與教養，故有所提出之死亡證明書、戶口名
    簿在卷可憑，惟被告既未能取得告訴人乙○○、丙○○、謝
    慧香等人之諒解，本院亦無從宣告緩刑，附此敘明。
據上論斷，應依刑事訴訟法第369 條第1 項前段、第364 條、第
299 條第1 項前段，刑法第56條、339 條第1 項，罰金罰鍰提高
標準條例第1 條前段，判決如主文。
本案經檢察官陳建年到庭執行職務。
中　　華　　民　　國　　94　　年　　8 　　月　　10　　日
                  刑事第四庭    審判長法  官 蕭權閔
                                      法  官 陳吉雄
                                      法  官 李嘉興
以上正本證明與原本無異。
本判決不得上訴。
中　　華　　民　　國　　94　　年　　8 　　月　　10　　日
                　　　　　　　　　　　書記官 吳新貞
附錄本件論罪科刑法條：
刑法第339條
意圖為自己或第三人不法之所有，以詐術使人將本人或第三人之
物交付者，處5 年以下有期徒刑、拘役或科或併科1,000 元以下
罰金。
附表
┌─┬──────┬────┬──┬────┬────┐
│編│ 互 助 會   │ 姓 名  │冒標│冒標日期│詐欺金額│
│號│            │        │會數│        │        │
├─┼──────┼────┼──┼────┼────┤
│1 │89年7 月10日│劉卜升  │ 5  │89.11.10│680,000 │
│  │至92年10月10│        │    │        │        │
│  │日止，每月10├────┼──┼────┼────┤
│  │日開標，會金│李秀慧  │ 22 │91.4.10 │360,000 │
│  │2 萬元，會員├────┼──┼────┼────┤
│  │連同會首人數│段安盛  │ 23 │91.5.10 │360,000 │
│  │共40人      │        │    │        │        │
│  │            ├────┼──┼────┼────┤
│  │            │陳英瑛  │ 29 │91.11.10│260,000 │
│  │            ├────┼──┼────┼────┤
│  │            │吳彩鳳  │ 31 │92.1.10 │240,000 │
│  │            ├────┼──┼────┼────┤
│  │            │徐惠淑  │ 34 │92.4.10 │200,000 │
│  │            ├────┼──┼────┼────┤
│  │            │丙○○  │ 35 │92.5.10 │200,000 │
│  │            ├────┴──┴────┴────┤
│  │            │         本會詐欺金額為2,300,000元│
├─┼──────┼────┬──┬────┬────┤
│2 │90年3 月15日│段安盛  │ 10 │90.12.25│400,000 │
│  │起至92年9 月│        │    │        │        │
│  │15日止，每月├────┼──┼────┼────┤
│  │15日開標，約│陳淑卿  │ 11 │91. 1.25│400,000 │
│  │自第4 會起改│        │    │        │        │
│  │為每月25日開├────┼──┼────┼────┤
│  │標，會金2 萬│陳文德  │ 19 │91. 9.25│260,000 │
│  │元，會員連同│陳麗娟  ├──┼────┼────┤
│  │會首人數共31│葉寶月  │ 20 │91.10.25│260,000 │
│  │人          │詹龍雄  ├──┼────┼────┤
│  │            │呂福信  │ 21 │91.11.25│260,000 │
│  │            │莊春蘭  ├──┼────┼────┤
│  │            │莊春蘭  │ 22 │91.12.25│260,000 │
│  │            │        ├──┼────┼────┤
│  │            │        │ 23 │92. 1.25│260,000 │
│  │            │        ├──┼────┼────┤
│  │            │        │ 24 │92. 2.25│260,000 │
│  │            ├────┴──┴────┴────┤
│  │            │         本會詐欺金額為2,360,000元│
├─┴──────┴─────────────────┤
│                          2會詐欺金額共計4,660,000元│
└──────────────────────────┘
